臺灣臺北地方法院民事判決　　　　　　　　　　　　九十三年度簡上字第二三一號
　　上　訴　人　華僑商業銀行股份有限公司
　　法定代理人　鍾甦生
　　訴訟代理人　邱雅文律師
　　　　　　　　葉張基律師
　　　　　　　　簡珮如律師
　　被　上訴人　丙○○
　　兼
　　訴訟代理人　甲○○
當事人間請求侵權行為損害賠償等事件，上訴人對於中華民國九十三年一月八日本院
臺北簡易庭九十二年度北簡字第九九七二號第一審判決提起上訴，本院於九十三年九
月十日言詞辯論終結，判決如下：
    主　　  文
上訴駁回。
第二審訴訟費用由上訴人負擔。
    事　　  實
甲、上訴人方面：
　一、聲明：
　　(一)先位聲明：
　　　1.原判決廢棄。
　　　2.被上訴人應連帶給付上訴人新臺幣（下同）二十萬七千四百八十元，及自起
        訴狀繕本送達之翌日起至清償日止，按年息百分之五計算之利息。
　　(二)備位聲明：
　　　1.原判決廢棄。
　　　2.被上訴人甲○○或丙○○應給付上訴人二十萬七千四百八十元，及自起訴狀
        繕本送達之翌日起至清償日止，按年息百分之五計算之利息。如其中一被上
        訴人為給付時，另一被上訴人於上訴人受領之範圍內免除其給付責任。
  二、陳述：除與原宣示判決筆錄記載相同者，茲引用之外，補稱：
    (一)就上訴先位聲明部分：被上訴人甲○○所持訴外人盈順營造工程有限公司（下
      稱盈順公司）之存摺及印鑑，已經盈順公司負責人乙○○於民國九十二年二月
      十七日向上訴人申請掛失止付，故甲○○屬無權使用盈順公司之存摺及印鑑。
      惟甲○○仍持上開存摺及印鑑，使上訴人大安分行人員陷於錯誤，將盈順公司
      於該行帳戶之二十萬七千四百八十元匯入被上訴人丙○○位於台中第七商業銀
      行大雅分行之帳戶內，該不法行為造成上訴人需返還相當於匯款之金額予盈順
      公司，受有純粹經濟上利益之損害。又被上訴人丙○○事前確知甲○○無權使
      用盈順公司之存摺及印鑑，故意提供其帳戶與被上訴人甲○○作為盜領盈順公
      司存摺及印鑑進行匯款及取款之管道，或被上訴人丙○○不知甲○○盜用盈順
      公司之存摺及印章，亦因其未盡妥善保管台中第七商業銀行大雅分行帳戶之存
      摺及印鑑，使甲○○利用其帳戶進行不法之行為，丙○○就此部分亦有過失，
      該不法行為造成上訴人需返還相當於匯款金額二十萬七千四百八十元之金額予
      盈順公司，受有純粹經濟上利益之損害。是被上訴人甲○○、丙○○均應依民
      法第一百八十四條第一項段規定，對上訴人負侵權行為損害賠償責任，且其等
      之不法行為共同造成上訴人財產上之損害，具有客觀的共同關聯性，應依民法
      第一百八十五條規定，連帶賠償上訴人二十萬七千四百八十元，及自起訴狀繕
      本送達之翌日起至清償日止，按年息百分之五計算之利息。
    (二)就上訴備位聲明部分：被上訴人甲○○盜用盈順公司之存摺及印鑑，指示上訴
      人大安分行人員將盈順公司位於該行帳戶之二十萬千千四百八十元匯入被上訴
      人丙○○設於台中第七商業銀行大雅分行之帳戶內，縱不成立民法第一百八十
      四條第一項後段之侵權行為，亦應構成民法第三百十一條之「為第三人清償」
      ，甲○○已受有一定之利益，又因甲○○並無將上開款項匯入丙○○戶頭之權
      利，其受有利益無法律上原因，而上訴人因甲○○上開之行為，需返還相當於
      匯款之金額予盈順公司，受有純粹經濟上利益之損害，上訴人所受損害與甲○○受有利益有直接因果關係。又因甲○○並無將上開款項匯入丙○○戶頭之權
      利，丙○○受有利益無法律上原因，而上訴人因甲○○上開行為，需返還相當
      於匯款之金額予盈順公司，受有純粹經濟上利益之損害，上訴人所受損害與丙○○受有利益有直接因果關係，被上訴人二人均應依民法第一百七十九條及第
      一百八十二條第二項規定，返還二十萬七千四百八十元，及自起訴狀繕本送達
      之翌日起至清償日止，按年息百分之五計算之利息返還上訴人，而被上訴人二
      人所負債務屬不真正連帶債務關係，故如其中一被上訴人為給付時，另一被上
      訴人於上訴人受領之範圍內免除其給付責任。
    (三)原判決對於如何認定甲○○「主觀上並無故意或過失之事實」未說明理由，故
      有認定事實不憑證據之違背法令，又原判決僅以甲○○之陳述即判斷丙○○並
      無侵權行為，其認定事實並不符合經驗法則，且甲○○是否受訴外人郭俊宏委
      託提示系爭支票，並不影響被甲○○無權使用盈順公司存摺及印鑑之事實，與
      本件判斷被上訴人二人是否構成侵權行為或不當得利並無關聯。
  三、證據：援用原審之立證方法。
乙、被上訴人方面：
　一、甲○○部分：
    (一)聲明：上訴駁回。
　  (二)陳述：除與原判決記載相同者，茲引用之外，補稱：盈順公司的存摺及印鑑是
      郭俊宏交付，而郭俊宏為承攬訴外人工信工程股份有限公司（下稱工信公司）
      的工程而向盈順公司借牌，嗣為向工信公司領取票款，因而委託伊就近領取，
      但當天去領款時，工信公司尚未將款項存入帳戶，故上訴人的行員告知可以用
      匯款方式，又因郭俊宏沒有帳戶，遂將錢匯入丙○○的帳戶。
  二、丙○○部分：
    (一)聲明：上訴駁回。
　  (二)陳述：除與原判決記載相同者，茲引用之外，補稱：本件訴外人乙○○將盈順
      公司牌借予曾朝聘使用及被上訴人甲○○係受郭俊宏委託提示支票，並自盈順
      公司在上訴人處之帳戶中提領該款項一節，業經證人郭俊宏及曾朝聘於原審證
      述明確，應足認為真實。又盈順公司之存摺及印鑑，係由乙○○交付曾朝聘使
      用，亦據證人曾朝聘及乙○○在原審證述無訛，則在乙○○向曾朝聘為不同意
      繼續使用之意思表示前，曾朝聘仍屬有權使用，且郭俊宏及甲○○均不知該帳
      戶印章業已變更，則郭俊宏委託甲○○提款，根本無從認甲○○有何故意過失
      。且甲○○使用丙○○之帳號並非違法行為，丙○○對於系爭款項之提領亦無
      任何協力行為，足認被上訴人並無任何侵權行為。另被上訴人丙○○之帳戶，
      僅係郭俊宏收受上開款項之管道或工具，而該款項業經曾朝聘及郭俊宏等人收
      受，難認被上訴人有受何利益可言。
    理　　  由
一、上訴人起訴主張：被上訴人甲○○於九十二年二月二十五日將工信公司所簽發、
    受款人為盈順公司、票面金額二十萬七千四百八十元、禁止背書轉讓之支票一紙
    ，存入盈順公司設於上訴人大安分行帳號0000000000000－0之活
    期存款帳戶內，並無權使用盈順公司已掛失之上開帳戶存摺及印章，使上訴人大
    安分行承辦人員陷於錯誤，依被上訴人甲○○之指示將上開款項，辦理轉帳匯入
    被上訴人丙○○設於台中第七商業銀行大雅分行帳號000000000000
    0之帳戶內。嗣經盈順公司負責人乙○○查詢上開帳戶餘額後，上訴人始悉上情
    ，復於九十二年三月十七日將上開款項墊還盈順公司。被上訴人甲○○顯係無權
    使用上開存摺及印鑑，被上訴人丙○○或事前明知此事，故意提供其帳戶與被上
    訴人甲○○作為匯款及取款之管道，或事前不知此事，因其未盡妥善保管台中第
    七商業銀行大雅分行帳戶之存摺及印鑑，使甲○○利用其帳戶進行不法之行為，
    造成上訴人需返還相當於匯款金額二十萬七千四百八十元之金額予盈順公司，受
    有純粹經濟上利益之損害等情。爰依民法第一百八十四條第一項後段、第一百八
    十五條規定，先位聲明求為命被上訴人應連帶給付上訴人二十萬七千四百八十元
    ，及自起訴狀繕本送達之翌日起至清償日止，按年息百分之五計算之利息之判決
    。又如認被上訴人不成立民法第一百八十四條第一項後段、第一百八十五條之侵
    權行為，被上訴人仍應負不當得利返還責任，爰依民法第一百七十九條、第一百
    八十一條規定，備位聲明求為命被上訴人甲○○或丙○○應給付上訴人二十萬七
    千四百八十元，及自起訴狀繕本送達之翌日起至清償日止，按年息百分之五計算
    之利息。如其中一被上訴人為給付時，另一被上訴人於上訴人受領之範圍內免除
    其給付責任之判決。
二、被上訴人則以：盈順公司的存摺及印鑑是由郭俊宏交付，而郭俊宏為承攬工信公
    司的工程透過曾朝聘向盈順公司借牌，嗣為向工信公司領取票款，因而委託甲○○就近領取，但當天去領款時，工信公司尚未將款項存入帳戶，故上訴人的行員
    告知可以用匯款方式，又因郭俊宏沒有帳戶，遂將款項匯入丙○○的帳戶。又盈
    順公司之存摺及印鑑，係由乙○○交付曾朝聘使用，則在乙○○向曾朝聘為不同
    意繼續使用之意思表示前，曾朝聘仍屬有權使用，則郭俊宏委託甲○○提款，自
    難認甲○○有何故意過失，且甲○○使用丙○○之帳號並非違法行為，丙○○對
    於上開款項之提領亦任何行為，自無侵權行為在存在。況上開款項，已為曾朝聘
    及郭俊宏等人收受，被上訴人並未受有利益等語，資為抗辯。
三、上訴人主張被上訴人甲○○於九十二年二月二十五日將工信公司所簽發、受款人
    為盈順公司、票面金額二十萬七千四百八十元、禁止背書轉讓之支票一紙，存入
    盈順公司設於上訴人大安分行帳號0000000000000－0之活期存款
    帳戶內，並於同日將前開款項，辦理轉帳匯入被上訴人丙○○設於台中第七商業
    銀行大雅分行帳號0000000000000之帳戶內；被上訴人甲○○所執
    辦理前開支票存入及轉帳匯款之盈順公司存摺、印鑑章，業經盈順公司負責人乙○○於九十二年二月十七日向上訴人辦理掛失止付登記；及上訴人於九十二年三
    月十七日給付盈順公司二十萬七千四百八十元之事實，業據其提出與所述相符華
    僑銀行單摺掛失止付及補領申請書、存戶更換掛失及更換取款印鑑申請書、工信
    公司支票、華僑銀行存款存入憑條、存款取款憑條、匯款委託書、切結書、華僑
    銀行轉帳支出傳票、開發本行支票申請代收入傳票各一件為證（見原審卷第一一
    頁至第一六頁、本院卷第三二頁至第三七頁），復為被上訴人所不爭執，自堪認
    為真實。
四、至上訴人主張被上訴人應依民法第一百八十四條第一項後段、第一百八十五條規
    定，連帶給付上訴人二十萬七千四百八十元之本息，或被上訴人甲○○抑丙○○
    應依民法第一百七十九條、第一百八十一條規定，給付上訴人二十萬七千四百八
    十元之本息，如其中一被上訴人為給付時，另一被上訴人於上訴人受領之範圍內
    免除其給付責任云云，則為被上訴人所否認，並以前開情詞置辯。則(一)被上訴人
    甲○○是否無權使用盈順公司之存摺及印鑑？上訴人是否因此受有損害？被上訴
    人丙○○是否故意或過失提供其帳戶予甲○○作為無權使用盈順公司存摺及印鑑
    進行匯款或取款之管道？是否應與甲○○負民法第一百八十五條規定共同侵權行
    為責任？(二)被上訴人甲○○使用盈順公司之存摺及印鑑，指示上訴人大安分行人
    員將前開票款二十萬七千四百八十元匯入被上訴人丙○○台中第七商業銀行大雅
    分行帳戶內，是否無法律上原因受有利益？是否應返還二十萬七千四百八十元予
    上訴人？即為本件兩造之爭點所在（此亦為兩造所同意，見本院九十三年四月二
    十八日言詞辯論筆錄所載兩造協議簡化爭點之內容─本院卷第七一頁）。爰將本
    院得心證之理由分敘如下：
  (一)按因故意或過失，不法侵害他人之權利者，負損害賠償責任。故意以背於善良風
    俗之方法，加損害於他人者亦同。又數人共同不法侵害他人之權利者，連帶負損
    害賠償責任。民法第一百八十四條第一項、第一百八十五條第一項固分別定有明
    文。然按侵權行為賠償損害之請求權，除須有損害之發生，及有責任原因之事實
    外，並以二者之間有相當因果關係為其成立要件，故侵權行為賠償損害之訴訟，
    上訴人須先就上述成立要件為相當之證明，始能謂其請求權存在。查：本件兩造
    均不爭執被上訴人甲○○有於九十二年二月二十五日持盈順公司設於上訴人大安
    分行帳號0000000000000－0之活期存款帳戶真正之存摺及印章，
    辦理支票存款及轉帳匯款等事實。又被上訴人甲○○所持有盈順公司之存摺及印
    章，乃訴外人郭俊宏委託被上訴人甲○○取款而交付，而郭俊宏係因承做工信公
    司工程，透過曾朝聘向盈順公司借牌，盈順公司同意在上訴人大安分行開立上開
    帳戶做為領取工程款之用，並將存摺及印章交付曾朝聘，曾朝聘再轉交給郭俊宏
    ，嗣工信公司撥款，交付受款人為盈順公司之支票與郭俊宏，郭俊宏遂委請甲○○領款等情，亦據證人郭俊宏、曾朝聘在原審到場證述明確（見原審卷第五三頁
    、第五四頁）。而證人即盈順公司之負責人乙○○亦不否認有將上開存摺及印章
    交由曾朝聘持有之事實（見原審卷第六四頁），雖證人乙○○另否認有借牌之情
    事，並證稱係與曾朝聘合夥承包工程而將存摺及印章交由曾朝聘持有云云。惟不
    論曾朝聘與乙○○（盈順公司）間究係成立合夥關係，抑借牌承包工程關係，曾
    朝聘持有系爭存摺及印章均非不法持有，亦非無原因關係之持有，故郭俊宏因曾
    朝聘之交付而持有系爭存摺及印章，亦難認有何不法。另本件始終並未發生存摺
    及印章遺失之事實，復經證人乙○○在原審證稱；「因為我找不到曾朝聘，我才
    去掛失（存摺及印章）的」（見原審卷第六四頁）等語明確。故堪認被上訴人甲○○受郭俊宏之委託，而持系爭存摺及印章至上訴人銀行辦理存款及轉帳，亦無
    何不法情事。被上訴人甲○○既非不法持有系爭存摺及印章，復基於曾朝聘、郭
    俊宏之委託而執系爭支票存入上開存款帳戶，並再將票款轉帳存入被上訴人丙○○之帳戶內，在客觀上乃屬行使債權之行為，故亦堪認被上訴人甲○○係基於代
    理郭俊宏、曾朝聘行使債權之意思，而為上開行為，並非故意以背於善良風俗之
    方法侵害上訴人。是上訴人主張被上訴人甲○○有民法第一百八十四條第一項後
    段之侵權行為，被上訴人丙○○應依民法第一百八十五條規定，與被上訴人甲○○負共同侵權行為賠償責任，自屬無據。
  (二)次按無法律上之原因而受利益，致他人受損害者，應返還其利益，民法第一百七
    十九條亦有明文。故不當得利返還請求權，係以無法律上之原因而受利益為其成
    立要件之一。本件上訴人雖以被上訴人甲○○所持存摺及印章係早經盈順公司掛
    失止付之事實為證，主張被上訴人之轉帳行為乃無法律上之原因而受有利益，致
    伊受有損害。惟查盈順公司上開掛失止付之行為，乃虛偽不實，業經盈順公司負
    責人乙○○自承：「因為我找不到曾朝聘，我才去掛失止付的」明確（見原審卷
    第六四頁），故上開通知掛失止付之事實並不足以據為證明被上訴人甲○○所為
    之存匯款行為乃無法律上之原因。而查被上訴人甲○○係受郭俊宏、曾朝聘之委
    託始持系爭存摺及印章至上訴人銀行為存匯款之行為，且上開行為係屬行使債權
    之行為，亦均如前述，故尚難認被上訴人甲○○所為轉帳匯款至被上訴人丙○○
    上開帳戶內之行為，係無法律上之原因。況本件上訴人所受之損害，係因其所屬
    行員疏未注意乙○○先前所為之（虛偽）掛失止付通知，而逕予辦理轉帳之行為
    所致，並非被上訴人之存匯款轉帳行為所致；且上訴人復始終不能舉證證明被上
    訴人甲○○、丙○○個人有因上開存匯款行為致受有任何利益，則其所為被上訴
    人應負返還不當得利之主張，亦屬無據。
五、綜上所述，上訴人依民法第一百八十四條第一項後段及第一百八十五條之規定，
    先位請求被上訴人連帶給付二十萬七千四百八十元及法定遲延利息；又依民法第
    一百七十九條及第一百八十一條規定，備位請求被上訴人甲○○或被上訴人丙○○給付上訴人二十萬七千四百八十元及法定遲延利息，如其中一被上訴人為給付
    時，另一被上訴人於上訴人受領之範圍內免除其給付責任，均屬無據，不應准許
    。從而，原審所為上訴人敗訴之判決，並無不合。上訴意旨指摘原判決不當，求
    予廢棄改判，為無理由。
六、至兩造其餘之攻擊或防禦方法，及未經援用之證據，經本院斟酌後，認為均不足
    以影響本判決之結果，自無逐一詳予論駁之必要，併此敘明。
七、據上論結，本件上訴為無理由，依民事訴訟法第四百三十六條之一第三項、第四
    百四十九條第一項、第七十八條，判決如主文。
中　　　華　　　民　　　國　　九十三　　年　　　九　　　月　　二十四　　日
                                民事第一庭審判長法　　  官  謝碧莉
                                              　法　　  官  王貞秀
                                              　法　　  官  陳盈如
右正本係照原本作成
本判決不得上訴。
中　　　華　　　民　　　國　　九十三　　年　　　九　　　月　　二十四　　日
                                                法院書記官  高秋芬
